【裁判字號】    95,台上,1783
【裁判日期】    950811
【裁判案由】    清償債務等
【裁判全文】
最高法院民事判決            九十五年度台上字第一七八三號
    上   訴   人  台灣銀行股份有限公司（即台灣銀行）
    法 定代理 人  丁 ○ ○.
    訴 訟代理 人  陳 昭 全律師
    上   訴   人  乙 ○ ○.
                            巷.
                  甲○○○
    上列二人共同
    訴 訟代理 人  魏 順 華律師
    被 上  訴 人  丙 ○ ○.
                            3.
上列當事人間請求清償債務等事件，兩造對於中華民國九十三年
二月二十四日台灣高等法院台中分院第二審判決（九十二年度重
上字第四六號），各自提起上訴，本院判決如下：
    主  文
原判決關於駁回上訴人乙○○其餘上訴部分廢棄。
上訴人台灣銀行股份有限公司之上訴及上訴人甲○○○之上訴均
駁回。
第三審訴訟費用，關於廢棄部分及駁回上訴人台灣銀行股份有限
公司之上訴部分，均由上訴人台灣銀行股份有限公司負擔。關於
駁回上訴人甲○○○之上訴部分，由上訴人甲○○○負擔。
    理  由
本件上訴人台灣銀行股份有限公司（下稱台灣銀行）主張：第一
審共同被告彭燕鴻於民國八十八年九月九日邀同其配偶即被上訴
人丙○○為連帶保證人，向伊借款三筆：(1)、新台幣（下同）二
百萬元、(2)、一百萬元、(3)、四百萬元，合計七百萬元，並約定
前二年為寬限期按月繳息，第三年起分二一六期，每一個月為一
期，依年金法按月於每月九日攤還本息，各筆亦分別約定利息之
計算方式，借用人倘不依期還本、付息或償還本息時，除願就遲
延還本部分，自遲延時起按本金借款利率給付遲延利息外，並應
就遲延還本付息部分，本金自到期日起，利息自付息日起，照應
還款額，逾期六個月以內者，按借款利率百分之十，逾期六個月
以上者，按借款利率百分之二十計付違約金，借用人倘違背約定
，不依約清償或攤還本金時，伊得不經催告或於合理期間催繳後
，逕行追償全部借款本息及違約金。彭燕鴻、丙○○自九十年九
月九日起，未依約繳付本息，尚積欠本金六百九十九萬七千七百
四十九元及如第一審判決附表一（下稱附表一）所列之利息及違
約金，應視為全部到期，為此，依借貸關係請求彭燕鴻、丙○○
連帶清償欠款本息；又丙○○為規避其所有之不動產遭強制執行
，竟於九十年九月二十一日將其所有如第一審判決附表二（下稱
附表二）所示不動產無償贈與上訴人乙○○，並於同年月二十八
日辦理不動產所有權移轉登記完竣，丙○○所為之無償贈與行為
係明知並有意損害債權人之權利，為此依民法第二百四十四條第
一項之規定，訴請撤銷丙○○與乙○○間之不動產贈與行為及所
有權移轉登記物權行為；又丙○○與上訴人甲○○○主張丙○○
自八十六年間即陸續向其岳母即甲○○○借款，並以相關金融機
構存摺及憑證為證，渠等間確有一千萬元債權及債務存在一事，
係屬虛偽不實，丙○○於八十八年五月三日與甲○○○就如附表
二所示之不動產訂立抵押權設定契約，並於同年月十八日辦妥抵
押權設定登記，有害伊之債權，依民法第二百四十四條第一項之
規定，亦應予撤銷等情，求為：(一)、彭燕鴻及丙○○連帶給付伊
六百九十九萬七千七百四十九元及如附表一所列之利息、違約金
；(二)、丙○○與乙○○對於附表二所為之不動產移轉契約及不動
產物權移轉契約應予撤銷，並塗銷不動產物權移轉登記，回復該
不動產之所有權人為丙○○；(三)、確認丙○○、乙○○與甲○○
○間所稱一千萬元債權債務不存在；撤銷丙○○與甲○○○間對
附表二所示不動產之抵押權設定契約，並塗銷抵押權設定登記之
判決（第一審判決：(一)、彭燕鴻及丙○○應連帶給付台灣銀行六
百九十九萬七千七百四十九元及如附表一所列之利息、違約金；
(二)、丙○○與乙○○間就如附表二所示之不動產，於九十年九月
十二日所為之贈與契約及於同年月二十八日所為之所有權移轉登
記行為應予撤銷；(三)、乙○○就如附表二所示之不動產，於九十
年九月二十八日所為之所有權移轉登記應予塗銷；(四)、確認甲○
○○於丙○○所有如附表二所示之不動產上於八十八年五月十八
日設定抵押權所擔保債權一千萬元中，超過一百五十三萬元部分
之債權不存在；(五)、丙○○與甲○○○間就如附表二所示之不動
產，於八十八年五月三日所為之抵押權設定契約及於八十八年五
月十八日所為之抵押權設定登記行為應予撤銷；(六)、甲○○○就
如附表二所示之不動產，於八十八年五月十八日所為之抵押權設
定登記應予塗銷；(七)、台灣銀行其餘之訴駁回。台灣銀行就其第
一審判決敗訴部分，未聲明不服。丙○○、彭燕鴻、乙○○、甲
○○○對第一審前述其敗訴部分，除第一項命彭燕鴻及丙○○連
帶給付六百九十九萬七千七百四十九元本息外，提起第二審上訴
，第一審命彭燕鴻及丙○○連帶給付部分已告確定。又彭燕鴻第
二審上訴，亦經原審以第一審另無對其不利、其上訴不合法，駁
回其上訴）。
被上訴人丙○○及上訴人甲○○○、乙○○則以：彭燕鴻向台灣
銀行借款，丙○○擔任保證人，然該借貸係以彭燕鴻所有坐落台
中市○○區○○段第九一○號土地及其上房屋門牌號碼台中市○
○區○○路二段一五七巷一一七號（下稱東山路房屋及土地）為
擔保，設定抵押權予台灣銀行，台灣銀行之債權既有擔保物權，
應先對擔保物執行拍賣獲償，如擔保物之價值超過其債權額，台
灣銀行之債權並未受到損害，即無行使撤銷權之問題。丙○○自
八十五、六年間起即陸續向其岳母甲○○○借款，日積月累仍無
力還款，丙○○及甲○○○為就債權為一保障，雙方乃於八十八
年五月三日簽訂不動產抵押借款契約書，將如附表二所示之房地
於同年月十八日設定抵押權予甲○○○，以為借款之擔保，丙○
○嗣又再向甲○○○續借款項，終因債台高築無力償還，經甲○
○○及其子乙○○同意，協議將該房地於九十年九月十二日有償
贈與移轉登記予乙○○，由乙○○負責清償丙○○積欠甲○○○
之債務，甲○○○之債權乃有擔保物權之優先債權，亦無損於台
灣銀行之債權，丙○○與乙○○間所為贈與，係屬有償贈與，亦
非無償行為，丙○○與乙○○為前開協議時，其所有之前開房地
已設定一千萬元抵押權予甲○○○，且彭燕鴻早已提供其所有不
動產為向台灣銀行借款之擔保，丙○○移轉房地所有權予乙○○
之行為，不僅客觀上無損害台灣銀行債權之虞，丙○○與乙○○
主觀上亦不認為將有損於台灣銀行之權利，此不符民法第二百四
十四條撤銷權之規定，台灣銀行不得訴請撤銷之；又債權人得依
民法第二百四十四條規定行使撤銷權，以其債權於債務人為詐害
行為時，業已存在者為限，丙○○係於八十九年九月九日為彭燕
鴻向台灣銀行借貸系爭七百萬元借款之連帶保證人，而丙○○與
甲○○○間之抵押權早於八十八年五月十八日即辦理設定，台灣
銀行不得撤銷等語，資為辯解。
原審審理結果以：彭燕鴻於八十八年九月九日邀同丙○○為連帶
保證人向台灣銀行借款三筆，合計七百萬元，並以彭燕鴻所有東
山路房屋及土地為擔保，設定本金最高限額八百四十萬元抵押權
予台灣銀行，彭燕鴻、丙○○自九十年九月九日起即未依約攤還
本息，尚積欠本金六百九十九萬七千七百四十九元及如附表一所
列之利息及違約金，有擔保放款借據三份、土地及建物登記簿謄
本在卷可稽。又如附表二所示之房地，原係丙○○所有，丙○○
與甲○○○於八十八年五月三日簽訂不動產抵押借款契約書，將
前揭房地於八十八年五月十八日設定一千萬元之抵押權予甲○○
○，丙○○嗣於九十年九月二十一日，將上揭房地以贈與為原因
，辦理不動產所有權移轉登記與乙○○，亦有土地及建物登記謄
本及不動產抵押借款契約書可稽，以上情狀，為兩造所不爭執。
(一)、關於甲○○○與丙○○間就丙○○所有如附表二所示之不動
產上於八十八年五月十八日設定抵押權所擔保之一千萬元債權是
否存在部分：按在消極確認之訴，固應由被告就契約關係積極存
在之事實負舉證之責，惟第三人主張表意人與相對人通謀而為虛
偽意思表示者，該第三人應負舉證之責。台灣銀行主張甲○○○
與丙○○間，就丙○○所有如附表二所示之不動產上於八十八年
五月十八日設定抵押權所擔保之一千萬元債權係虛偽，惟丙○○
、甲○○○予以否認，並辯稱：丙○○自八十六年間即因家庭及
事業上之需要，陸續向甲○○○借貸，至八十八年五月三日止，
共計一千一百八十六萬六千元，其間有現金交付丙○○者，有匯
款至丙○○所有之帳戶者，有匯款至丙○○所指定之彭燕鴻或公
司（無極科技有限公司與祥兆科技有限公司，下稱無極公司與祥
兆公司）帳戶者，而匯至彭燕鴻帳戶之款項，有用於清償丙○○
名下系爭不動產之貸款者，亦有用於公司週轉者，匯至公司帳戶
之款項，則用於償還丙○○名下系爭不動產之貸款及購買汽車；
祥兆公司與無極公司實際上均由丙○○負責經營，故由丙○○出
面借貸，匯入彭燕鴻及公司帳戶之款項均為丙○○所借；另丙○
○於八十七年六月二日及同年十一月二十三日曾分別償還甲○○
○二百零一萬元及一百五十萬元，故至八十八年五月三日止，丙
○○對甲○○○仍負有八百三十五萬六千元債務，為擔保該債務
之清償，雙方乃於八十八年五月三日簽訂「不動產抵押借款契約
書」，約定抵押借款之金額為一千萬元，抵押借款期間為不定期
，上開「不動產抵押借款契約書」並經法院公證處認證，且訂立
該借款契約後，丙○○又陸續向甲○○○借款，迄至八十九年八
月二十五日止，合計為一千二百六十二萬元等語，並提出相關金
融機構存摺及憑證、經法院認證之「不動產抵押借款契約書」為
證。且證人即辦理上開「不動產抵押借款契約書」及不動產抵押
設定登記之代書邱麗芬於原審準備程序證稱：「（關於系爭借款
是否你辦理的？）是。是我親手寫的。當時我問丙○○與甲○○
○有無實際的資金往來，他說有，當時我有請他們二人彙總，他
們現場當時確實有在彙算，彙算結果他們有說大約有八百多萬元
，但是他們說要設定壹仟萬元，因為後續還要陸續的借貸」等語
。另證人即丙○○所經營公司之財務顧問陳麗鳳於原審準備程序
證稱：「丙○○前後有經營兩家公司，我是國稅局退休的，後來
我有開設會計事務所，丙○○公司是我們的客戶，還有他個人的
財務，會採納我關於稅務方面的問題，兩家公司分別是無極與祥
兆，這兩家公司都是由丙○○與我接洽的，我們做帳的時候核對
他資金的流程，丙○○有向甲○○○調度資金的事實，我有時候
去他公司收憑證，有看到甲○○○在他那裡，甲○○○好像時常
在他家，有一次我遇到甲○○○的時候，我有對他說錢若是贈與
給丙○○就要補報贈與稅，如果是借貸的話要辦理借款設定登記
，否則被國稅局查到的話會補稅送罰，甲○○○說他有兩個兒子
，錢是借給女婿的不是送給女婿的，所以他就接受我的建議，去
辦理借款的抵押權設定登記。他們之間有資金借貸往來的情形在
八十七、八十八年度都有，八十七年度比較多，可能八十六年度
也有。甲○○○有的錢匯到丙○○、有的匯到公司、有的匯到他
的太太的戶頭，這些錢都是丙○○去代替公司調度來的，所以摘
要欄都是寫丙○○，他是借給公司的，這些錢有的是付公司的帳
款，有的是支付貨款」等語，丙○○、甲○○○就其間確有借貸
合意及交付之事實，已盡舉證之責。台灣銀行既主張甲○○○與
丙○○間之借貸契約為通謀虛偽，即應就其主張負舉證責任。台
灣銀行雖主張：依甲○○○及丙○○所提出之明細及所附之存摺
紀錄，甲○○○與鄭訓詳二人資金往來情形，僅其中如第一審判
決附件三（下稱附件三）編號第二（四十萬元）、三（七十萬元
）、十五（二十萬元）、十六（二十三萬元）、二十（三十一萬
元）、二十四（七十四萬六千元）等六筆金額，為自甲○○○匯
款入鄭訓詳帳戶，此部分金額合計僅為二百五十八萬六千元，至
其餘各筆經核均為甲○○○、彭燕鴻、無極公司及祥兆公司等人
之資金往來關係，是逾此二百五十八萬六千元之款項應認與丙○
○無關等語。惟查丙○○主張其自八十六年八月二十五日起，因
家庭及事業上之需要，陸續向其岳母甲○○○借貸，至八十八年
五月三日止，實際尚未清償之借款為八百三十五萬六千元等情，
已提出借款明細、相關憑證、八十八年五月三日經台灣台中地方
法院公證處認證之「不動產抵押借款契約書」為證，並經證人邱
麗芬、陳麗鳳到庭結證在卷，台灣銀行主張受詐害之債權為彭燕
鴻於八十八年九月九日以丙○○為連帶保證人之系爭借款七百萬
元，惟丙○○與甲○○○間所簽訂抵押借款契約及辦理抵押權設
定登記之時間，分別為八十八年五月三日及同年月十八日，當時
彭燕鴻尚未向台灣銀行借貸系爭七百萬元，且彭燕鴻向台灣銀行
借貸系爭七百萬元時，並提供其所有全新完工之東山路房屋及土
地為擔保，設定本金最高限額八百四十萬元抵押權予台灣銀行，
上開房地嗣因遭逢九二一地震而受損，台灣銀行因而認定系爭七
百萬元借款之擔保物無法足額擔保，然此係無法預料之天災地變
，丙○○與甲○○○不可能預見將發生意外天災，且將造成日後
彭燕鴻所提供給台灣銀行之不動產擔保品有價值滑落之虞，而預
謀先予製造虛偽債權。台灣銀行以丙○○與甲○○○間之親誼關
係，認其設定抵押權為出於通謀而為之虛偽意思表示，應有未合
。丙○○與甲○○○於八十八年五月十八日所設定之抵押權為債
權範圍一千萬元之「一般抵押權」，此有不動產抵押借款契約書
及土地建物登記謄本等可參，一般抵押權從屬於債權，其所擔保
者僅係過去或現在發生之債權，並不及於將來預定之債權之性質
觀之，雖其抵押權存續期間之約定與登記為「不定期限」，在法
律上原不具任何意義，不影響其為一般抵押權之性質。丙○○既
自承至八十八年五月十八日止，其對甲○○○所負尚未清償之債
務為八百三十五萬六千元，則逾此部分之債權額，即非系爭抵押
權所擔保之範圍。系爭不動產依丙○○陳述約值一千餘萬元，仍
足供其他債權人之擔保，尚難認台灣銀行就丙○○與甲○○○間
就系爭不動產所設定之抵押債權是否存在，無確認判決之法律上
利益。台灣銀行訴請確認甲○○○於丙○○所有如附表二所示之
不動產上於八十八年五月十八日設定之抵押權所擔保債權一千萬
元中，超過八百三十五萬六千元部分之抵押債權不存在，為有理
由，逾此部分之請求，為不可採。(二)、關於台灣銀行得否依民法
第二百四十四條第一項之規定，撤銷丙○○與甲○○○間對坐落
附表二所示不動產之抵押權設定契約，並塗銷抵押權設定登記部
分：按虛偽設定抵押權，乃雙方通謀而為虛偽意思表示，依民法
第八十七條第一項規定，其設定抵押權當然無效，與得撤銷後始
視為無效者有別，故虛偽設定抵押權雖屬意圖避免強制執行，但
非民法第二百四十四條所謂債權人得聲請法院撤銷之債務人行為
。台灣銀行主張甲○○○與丙○○間，就丙○○所有如附表二所
示之不動產上於八十八年五月十八日設定抵押權所擔保之一千萬
元債權係虛偽不實，即非民法第二百四十四條所謂債權人得聲請
法院撤銷之債務人行為，台灣銀行依民法第二百四十四條第一項
之規定，請求撤銷丙○○與甲○○○間對坐落附表二所示不動產
之抵押權設定契約，並塗銷抵押權設定登記，即有未合。台灣銀
行雖又主張：丙○○與甲○○○於八十八年五月十八日所設定者
為債權範圍一千萬元之一般抵押權，其所擔保者僅係過去或現在
發生之債權，並不及於將來預定之債權，而依渠等所提出相關金
融機構存摺及憑證以觀，八十八年五月十八日前上訴人丙○○與
甲○○○所發生之資金往來，合計僅一百五十三萬元，均非設定
抵押當時所發生之債權，事後為之設定抵押權，屬無償行為，伊
得依民法第二百四十四條第一項，訴請撤銷抵押行為並塗銷抵押
權登記等語。惟先有債權之存在而於事後為之設定抵押權，如無
對價關係在時，始屬無償行為，且須有害及債權，債權人始得依
民法第二百四十四條第一項規定訴請撤銷之。丙○○設定系爭抵
押權予甲○○○時，既已對甲○○○負有八百三十五萬六千元債
務，已據丙○○與甲○○○舉證，縱如台灣銀行所主張丙○○對
甲○○○僅負有一百五十三萬元之債務，丙○○設定系爭抵押權
予甲○○○，非無對價關係。台灣銀行依民法第二百四十四條第
一項之規定，請求撤銷丙○○與甲○○○間對如附表二所示不動
產之抵押權設定契約，並塗銷抵押權設定登記，亦屬無據。(三)、
關於丙○○與乙○○間就附表二所示不動產所有權移轉所為之債
權行為及物權行為是否屬於無償行為部分：按贈與必交付財產於
人之一方，有將財產無價給與他方之意思表示，經他方允受而生
效力，民法第四百零六條定有明文。依此規定必交付財產於人之
一方，有將財產無價給與他方之意思始能成立贈與。丙○○於九
十年九月二十一日將附表二所示不動產辦理所有權移轉登記與乙
○○之前，丙○○、甲○○○、乙○○三人於九十年九月十日簽
訂協議書約定：「一、甲方（即丙○○）將所有坐落於台中市○
○區○○路二十巷二十七號及逢甲路二十巷三十七號二樓之一，
連地共兩戶之所有權全部，過戶予乙方（即乙○○）。二、甲方
原積欠乙方之母即甲○○○（丙方）新台幣一千萬元，丙方同意
由乙方負責清理與甲方無涉」，此有上開協議書可證。在該協議
書中，丙○○與乙○○二人相互有給付之義務，即移轉房地所有
權登記及承擔一千萬元債務，相互所為之給付具對價關係，足證
丙○○無將系爭不動產無償給與乙○○之意思表示，主觀上不僅
無不受任何對價的意思，且有受對價的意思表示及行為。而丙○
○主張如附表二所示不動產之市價約為一千餘萬元左右，台灣銀
行對此亦不爭執，足認乙○○所承擔丙○○積欠甲○○○之一千
萬元債務，與系爭不動產之價值尚屬相當，丙○○等三人之上述
約定，為有償行為，而非無償行為之贈與抑無對價之附負擔贈與
。於移轉登記時，登記原因雖為贈與。惟依協議當事人間之真意
，該協議乃互為對價關係之給付，屬附負擔之有償贈與，並不因
登記簿上所載之移轉登記原因而異其法律性質。台灣銀行以移轉
登記名義為贈與，認丙○○與乙○○間所為之法律行為為無償行
為，亦有未洽。(四)、關於台灣銀行得否依民法第二百四十四條第
一項之規定，撤銷丙○○與乙○○間就附表二所示不動產所為贈
與契約及不動產移轉登記行為，並塗銷不動產物權移轉登記，回
復該不動產為丙○○所有部分：按民法第二百四十四條第一項所
規定債權人對於債務人所為之無償行為之撤銷訴權，與同條第二
項所規定債權人對於債務人所為之有償行為之撤銷訴權，二者訴
之原因事實不同，台灣銀行自起訴迄原審言詞辯論終結之日止，
始終主張丙○○與乙○○間就系爭不動產之債權行為及物權行為
係無償之贈與行為，而否認其為有償行為，並依民法第二百四十
四條第一項行使撤銷權，丙○○、乙○○間就系爭不動產之贈與
契約及所有權移轉契約既係有償行為，台灣銀行依民法第二百四
十四條第一項之規定，請求撤銷丙○○與乙○○間就附表二所示
不動產所為贈與契約及不動產移轉登記行為，並塗銷不動產物權
移轉登記，回復為丙○○名義，難認有據。且衡諸民事訴訟法第
四百四十六條第一項規定及處分權主義，原審不得就丙○○與乙
○○間之有償行為是否符合民法第二百四十四條第二項之規定為
裁判等詞，爰將第一審判決除其主文第一項所命給付及確認甲○
○○於丙○○所有如附表二所示之不動產上抵押權所擔保債權一
千萬元中超過八百三十五萬六千元部分（包括第一審確認之一百
五十三萬元部分）之抵押債權不存在外，予以廢棄，改判駁回台
灣銀行在第一審之訴（確定部分除外），駁回丙○○、甲○○○
之其餘上訴。
廢棄部分（即乙○○上訴部分）：
查本件第一審判決對於乙○○不利部分為其主文第二項記載：「
丙○○與乙○○間就如附表二所示之不動產，於九十年九月十二
日所為之贈與契約及於九十年九月二十八日所為之所有權移轉登
記行為應予撤銷。」、第三項記載：「乙○○就如附表二所示之
不動產，於九十年九月二十八日所為之所有權移轉登記應予撤銷
。」及第八項記載：「訴訟費用由丙○○、乙○○連帶負擔百分
之三十七。」，而原審判決主文第一項為：「原判決（第一審判
決）除主文第一項所命給付及該部分假執行之宣告與訴訟費用，
暨主文第四項確認甲○○○於丙○○所有如附表二所示之不動產
上於八十八年五月十八日設定抵押權所擔保債權新台幣壹仟萬元
中，超過新台幣捌佰參拾伍萬陸仟元部分（包括原審確認壹佰伍
拾參萬元部分）之抵押債權不存在之裁判外，均廢棄。」，第二
項為：「上開廢棄部分，被上訴人（台灣銀行）在第一審之訴及
其假執行之聲請均駁回。」，可見第一審有關乙○○敗訴之判決
主文即第二項、第三項及第八項均在原審判決主文第一項廢棄範
圍，台灣銀行對於乙○○之訴係被原審駁回，亦即乙○○於原審
係受全部勝訴之判決，原審並無駁回乙○○其餘上訴之問題，惟
原判決第三項竟謂：「乙○○其餘上訴駁回」，致主文間相互矛
盾，主文與理由矛盾。乙○○上訴論旨，執以指摘原判決其不利
部分違法，求予廢棄，為有理由。
駁回上訴部分（台灣銀行、甲○○○上訴部分）：
原審本於上開理由，而為台灣銀行、甲○○○敗訴之判決，經核
於法並無違背。台灣銀行、甲○○○上訴論旨，就原審取捨證據
、及認定事實之職權行使，分別指摘原判決於己不利部分不當，
求予廢棄，均非有理由。
據上論結，本件乙○○之上訴為有理由，台灣銀行及甲○○○之
上訴均無理由。依民事訴訟法第四百七十七條第一項、第四百八
十一條、第四百四十九條第一項、第七十八條，判決如主文。
中    華    民    國  九十五  年    八    月   十一   日
                      最高法院民事第三庭
                          審判長法官  吳  正  一
                                法官  劉  福  聲
                                法官  黃  義  豐
                                法官  簡  清  忠
                                法官  謝  正  勝
      本件正本證明與原本無異
                                      書  記  官
中    華    民    國  九十五  年    八    月  二十一  日
                                                      Ｑ


司法院資訊處製作；財團法人民間司法改革基金會備份。
